【裁判字號】    97,上易,260
【裁判日期】    970416
【裁判案由】    妨害公務
【裁判全文】
臺灣高等法院臺中分院刑事判決         97年度上易字第260號
上  訴  人
即  被  告  甲○○
選任辯護人  羅豐胤  律師
            蔡素惠  律師
上列上訴人因妨害公務案件，不服臺灣臺中地方法院96年度易字
第3733號中華民國96年12月11日第一審判決（起訴案號：臺灣臺
中地方法院檢察署96年度偵字第585號），提起上訴，本院判決
如下：
    主  文
原判決撤銷。
甲○○為違背公務員查封之標示效力之行為，處有期徒刑陸月，
減為有期徒刑參月，如易科罰金，以銀元參佰元即新臺幣玖佰元
折算壹日。
    事  實
一、甲○○與方菊、方碩偉（以上2人另經檢察官為不起訴處分
    ）等原係荷商柯金資產管理公司（以下稱柯金公司）之債務
    人，為擔保該債權，方菊提供其所有坐落於南投縣鹿谷鄉○
    ○○段車寮小段232-1地號土地設定抵押權予柯金公司，
    並隨即設定地上權予方菊之夫林錦益（已死亡），林錦益並
    於上開土地上搭建四週無圍牆之鋼架造涼棚（建號291）一
    座，林錦益又將涼棚出賣予其子林明炘（另經檢察官為不起
    訴處分）。嗣因甲○○等3人積欠柯金公司債務無法清償，
    經柯金公司向臺灣南投地方法院聲請強制執行（94年度執字
    第884號），該法院執行處對上開土地辦理查封登記後旋由
    書記官率同執達員，於民國（下同）94年3月1日下午3時10
    分許前往執行查封上揭232-1地號土地，並當場為查封之標
    示，且於查封完畢後，將上開土地交由債權人柯金公司之代
    理人保管。隨後上開土地由臺灣南投地方法院進行拍賣，惟
    因土地上設定有地上權，影響扺押權之實行，臺灣南投地方
    法院遂以執行命令於94年10月29日除去地上權之設定。詎甲
    ○○明知該土地業經查封，且地上權業已除去，其亦非保管
    人或土地所有權人，未經法院許可不得為任何管理使用或事
    實上處分之行為，竟於95年4月間某日，雇請不知情之張金
    德占用該土地，並在上開涼棚四週搭建磚造圍牆，而為違背
    查封效力之行為。
二、案經柯金公司訴請臺灣臺中地方法院檢署檢察官偵查起訴。
    理  由
一、訊據上訴人即被告甲○○（下稱被告）對於法院查封系爭土
    地後，仍僱用張金德就原坐落在系爭土地上之鋼架涼棚，搭
    建磚造圍牆之事實並不爭執，惟矢口否認有何違反法院查封
    效力之行為，辯稱：該鋼架涼棚原於92年間，即由林錦益向
    南投縣政府取得合法之使用執照，建築物用途為倉庫，伊在
    鋼架四周搭建磚牆，係準備作倉庫使用；且伊不知地上權業
    經法院除去；另伊僅係在既有涼棚上附加磚牆，並未變更土
    地上原本即坐落該建物之事實；而本件法院查封之標的為土
    地，查封之效力並不及於土地上原先坐落之鋼棚建物，伊在
    鋼棚建物上附加磚牆，自不違反法院查封之效力云云。經查
    ：
  (一)系爭鋼架涼棚固係林錦益於先前取得系爭土地之地上權後所
    興建，嗣後並取得南投縣政府核發之使用執照，有南投縣政
    府工務局投縣工築（使）字第0104號使用執照影本1份在
    卷可按（見偵字第585號偵查卷第19頁）。惟林錦益於死亡
    前，已將涼棚轉賣其子林明炘，再由林明炘轉售於第三人謝
    仲恒之事實，亦為被告是認，被告對於系爭鋼架涼棚，自始
    並無任何合法之權源。況且，縱使本件被告係取得合法之建
    照而動工搭建磚牆，一旦土地經法院查封，行政機關所核發
    之許可文件，亦不足以牴觸法院查封命令之效力。按實施查
    封後第三人未經執行法院允許，占有查封物或為其他有礙執
    行效果之行為者，執行法院得依職權或依聲請排除之，強制
    執行法第51條第1項、第3項定有明文；所謂「其他有礙執行
    效果之行為」，當指處分行為以外其他足以妨礙查封效力之
    行為而言，包括事實行為如將查封物毀損或變動其型體是。
    茲比對卷附系爭鋼架涼棚前後照片可知，被告搭建磚牆前，
    該建物僅係由4根鋼骨所支撐，上覆鐵皮浪板之簡易涼棚，
    被告搭建磚牆後，已是具有門、窗，且能遮風避雨之房屋。
    其前後建物坐落在系爭土地上之態樣，渾然不同，其土地之
    地貌，偃然已經改變。且對於日後自法院拍賣程序取得土地
    所有權人之人，其利用土地之限制、拆除地上物之難度均有
    差異。更遑論，被告在施工期間，將大批之施工材料及器具
    堆放於系爭土地之上，亦有施工照片4張存卷可按（見偵字
    第25996號偵查卷第13～-16頁）。則被告搭建磚牆的行為，
    事實上已非法占用系爭土地，且已變動查封土地之型體地貌
    至明。
  (二)又執行法院於系爭土地第一次拍賣無效後，已將原先所設定
    之地上權除去，亦有臺灣南投地方法院94年10月29日投院太
    94執仁字第884號執行命令1紙在卷可稽（見偵字第585號偵
    查卷第69頁），該命令並已通知債務人即原土地所有權人方
    菊。而被告與方菊、方碩偉既均為本件之主債務人，豈有不
    知地上權業經除去之理。且方菊所有系爭土地設定抵押權後
    ，隨即又另設定地上權予林錦益，林錦益遂在土地上搭建鋼
    架涼棚，之後竟又以買賣之方式，將涼棚出售予自己之子林
    明炘，地上權部分則移轉予另一子林明豐，法院於94年3 月
    1日查封，並於94年10月29日除去地上權後，被告竟僱工將
    涼棚搭建磚牆成為房屋，並在柯金公司於95年5月24日取得
    法院核發之不動產權利移轉證書後，隨即由林明炘於95 年6
    月20日將涼棚（已搭建磚牆）轉售予第三人謝仲恒，造成柯
    金公司雖取得土地之所有權，卻仍必須經由民事訴訟程序向
    第三人謝仲恒主張權利（該事件業經臺灣南投地方法院於96
    年8月14日以96年度重訴字第21號判決柯金公司勝訴在案
    ─判決書見原審卷第44頁）。參酌被告與林錦益為姻親關係
    ，並據被告陳明在卷（見原審96年12月4月審判筆錄第4頁）
    ，依前開被告行為，顯示其為阻撓法院強制執行程序進行之
    意圖，至為明顯。益證，被告在既有涼棚上搭建磚牆之行為
    ，有違背法院查封效力之意圖至明。
  (三)綜上所述，被告之辯解實不足採信，此外，復有臺灣南投地
    方法院拍賣公告、南投竹山地政事務所土地所有權狀、南投
    地方法院債權憑證、查封筆錄、執行勘測筆錄、建物登記謄
    本、執行法院執行筆錄（以上均為影本）等各1份在卷可參
    ，事證明確，被告犯行已堪認定，應依法論科。
二、按被告行為後，刑法及刑法施行法業於94年2月2日經總統修
    正公布，並於95年7月1日施行（下稱新刑法，修正前刑法下
    稱舊刑法），參酌最高法院95年5月23日刑事庭第8次會議決
    議，新刑法第2條第1項之規定，係規範行為後法律變更所生
    新舊法律比較適用之準據法，於新刑法施行後，應適用新刑
    法第2條第1項之規定，為「從舊從輕」之比較。另於比較時
    應就罪刑有關之共犯、未遂犯、想像競合犯、牽連犯、連續
    犯、結合犯，以及累犯加重、自首減輕暨其他法定加減原因
    （如身分加減）與加減比例等一切情形，本於統一性及整體
    性原則，綜其全部罪刑之結果而為比較。本案涉及法律變更
    之部分經附表所示比較新舊刑法之規定，以舊刑法有利於被
    告，依新刑法第2條第1項前段規定，自應適用最有利於被告
    之舊刑法。至於有期徒刑易科罰金之折算標準，經比較新舊
    法後，如附表所示適用刑法修正前後之規定。
三、核被告所為，係犯刑法第139條後段之違背查封效力罪。被
    告利用不知情之張金德為之，為間接正犯。原判決認被告罪
    證明確而予科刑，固非無見，惟查：被告於行為後已將增建
    之建物拆除，此據被告及告訴代理人分別供陳在卷，被告已
    有悛悔之意，原判決未及審酌此情狀而量刑，尚有未合。被
    告提起上訴仍辯稱不知情，固無可取，惟原判決既有上述可
    議之處，自無可維持，應由本院將原判決撤銷改判。爰審酌
    被告對於執行法院進行對於擔保品之查封拍賣程序，在法院
    已進行查封並除去地上權後，仍於涼棚上搭建磚牆，又於搭
    建磚牆後，將建物出賣他人，損害執行公權力，本應從重科
    刑，姑念其於本院審理期間，已除增建之建物，有悔悟之心
    ，檢察官具體求處有期徒刑7月，尚嫌過重等情狀，量處如
    主文第2項所示之刑。又被告所犯違背法院查封效力罪，因
    其犯罪時間在96年4月24日以前，合於中華民國96年罪犯減
    刑條例第2條第1項第3款之減刑條件，亦無同條例第3條所定
    不予減刑之情形，應減其刑期2分之1，並諭知易科罰金之折
    算標準。
據上論斷，應依刑事訴訟法第369條第1項前段、第364、第299條
第1項前段，刑法第2條第1項前段、第139條、第41條第1項（修
正前），罰金罰鍰提高標準條例第1條前段、第2條（修正前），
中華民國96年罪犯減刑條例第2條第1項第3款、第7條、第9條，
判決如主文。
本案經檢察官乙○○到庭執行職務。
中    華    民    國    97    年    4     月    16    日
            刑事第七庭   審判長法  官 林  榮  龍
                               法  官 鄭  永  玉
                               法  官 江  錫  麟
上列正本證明與原本無異。
不得上訴。
                               書記官 劉  建  智
中    華    民    國    97    年    4    月    17     日
附表：
┌───────────────────────────────┐
│刑法第33條第5款關於罰金刑之規定，由「罰金：1元以上」修正為「罰│
│金：新臺幣1千元以上，以百元計算之」，刑法第139條關於「或3百元 │
│以下罰金」之罰金刑部分，經比較新、舊法結果，應以被告行為時之法│
│律即修正前第33條第5款規定，較有利於被告。又刑法施行法第1條之1 │
│增訂施行前，依罰金罰鍰提高標準條例第1條前段、現行法規所定貨幣 │
│單位折算新臺幣條例第2條規定，刑法第139 條關於「或3百元以下罰金│
│」之罰金刑部分，應提高折算為「或新臺幣9千元以下罰金」。刑法施 │
│行法修正增訂第1條之1規定：「中華民國94年1月7日刑法修正施行後，│
│刑法分則編所定罰金之貨幣單位為新臺幣。94年1月7日刑法修正時，刑│
│法分則編未修正之條文定有罰金者，自94年1月7日刑法修正施行後，就│
│其所定數額提高為30 倍。但72年6月26日至94年1月7日新增或修正之條│
│文，就其所定數額提高為3倍。」依增訂條文提高並改為新臺幣後，刑 │
│法第139條關於「或3百元以下罰金」之罰金刑部分，亦同為「或新臺幣│
│9千元以下罰金」，經比較新、舊法後，結果並無不同。             │
│綜合比較結果：以適用舊刑法較有利於被告，故本案應一體適用舊刑法│
│。                                                            │
├─────┬───────┬────────┬────────┤
│比較法條  │舊刑法於本案適│新刑法於本案適用│依從舊從輕原則比│
│          │用之法律效果  │之法律效果      │較結果          │
├─────┼───────┼────────┼────────┤
│刑法第41條│依修正前罰金罰│依惟95年7月1日施│比較修正前後之易│
│第1項前段 │鍰提高標準條例│行之刑法第41條第│科罰金折算標準，│
│          │第2條前（現已 │1項前之規定：「 │以95 年7月1日修 │
│          │刪除）規定，就│犯最重本刑為5年 │正公施行前之規定│
│          │其原定數額提高│以下有期徒刑之罪│，較有利於被告。│
│          │為1百倍算1日，│，而受6個月以下 │                │
│          │則本件受刑人行│有期徒或拘役之宣│                │
│          │為時之易科罰金│告者，得以新臺幣│                │
│          │折算標準，應以│1千元、2千元或3 │                │
│          │銀元3百元折算1│千元折算1日，易 │                │
│          │日，經折算為新│科罰。」        │                │
│          │臺幣後，應以新│                │                │
│          │臺幣9百元折算 │                │                │
│          │為1日。       │                │                │
└─────┴───────┴────────┴────────┘
附錄論罪科刑法條：
刑法第139條：
  損壞、除去或污穢公務員所施之封印或查封之標示，或為違背
  其效力之行為者，處1年以下有期徒刑、拘役或3百元以下罰金
  。


司法院資訊處製作；財團法人民間司法改革基金會備份。
